【裁判字號】    89,台上,1637
【裁判日期】    890721
【裁判案由】    清償債務
【裁判全文】
最高法院民事判決                              八十九年度台上字第一六三七號
    上  訴  人  丙○○
    上  訴  人  甲○○即楊甲.
右當事人間請求清償債務事件，兩造對於中華民國八十八年四月十二日台灣高等法院
高雄分院第二審更審判決（八十七年度上更(一)字第七○號），各自提起上訴，本院判
決如左：
    主  文
原判決除假執行部分外廢棄，發回台灣高等法院高雄分院。
    理  由
本件上訴人甲○○主張：兩造於民國八十五年六月二十四日就「愛愛學園」補習班盤
讓事宜成立和解（下稱系爭和解），訂定和解書，約定對造上訴人丙○○應於八十五
年六月二十五日、同年七月五日各給付伊新台幣（下同）三十萬元、同年七月十五日
給付伊三十六萬元，合計九十六萬元，惟丙○○迄未履行等情。求為命丙○○如數給
付並加計法定遲延利息之判決。
上訴人丙○○則以：兩造訂定和解書時，約定系爭和解須經伊查對學生人數達一一六
人次及經兩造委任之律師審查確認內容毋庸增刪時，始生效力。惟甲○○交付之學生
僅一一三人次，扣除已流失、未就讀、重複列舉或未繳費者十人次，並未達一一六人
次。且伊委任之律師表示應於和解書內容第六項增加「包括乙方（即甲○○）對甲方
（即伊）自訴詐欺，告訴毀損、恐嚇案件，應拋棄一切民事請求，甲方不得反告」等
字，甲○○未同意，系爭和解即不生效力。退言之，伊係因受甲○○詐欺陷於錯誤而
成立系爭和解，得撤銷該意思表示。若謂和解生效，兩造互負之給付義務，均已遲延
，甲○○未盤點設備物品與伊前，伊得行使同時履行抗辯權；又伊支付之稅款差額四
萬七千三百三十三元，八十五年二月至七月勞保費八千五百三十二元、八十五年二月
至九月健保費一萬二千三百四十四元，共六萬八千六百零九元，應由甲○○負擔，伊
主張抵銷等語。資為抗辯。
原審廢棄第一審所為如甲○○聲明之判決，命丙○○給付甲○○九十六萬元本息，就
其中三十萬元本息（八十五年七月六日起息）、三十六萬元本息（八十五年七月十六
日起息）部分，並命甲○○為原判決附表(二)所示之對待給付，無非以：查，兩造就「
愛愛學園」補習班盤讓事宜成立民事系爭和解，約定丙○○應於八十五年六月二十五
日、同年七月五日各給付甲○○三十萬元、同年七月十五日給付甲○○三十六萬元，
合計九十六萬元，丙○○迄未給付之事實，有和解書、存證信函可證，丙○○亦不爭
執，堪信屬實。而兩造於八十五年六月二十五日就系爭和解之所以發生爭執，係因丙
○○表示應於和解書第六項增列「包括乙方對甲方自訴詐欺，告訴毀損、恐嚇案件，
應拋棄一切民事請求，甲方不得反告」等字樣，甲○○未同意而生。惟系爭和解書已
載明「盤讓學生人數以八十五年六月二十四日一一六人次」，且依卷附學生就學科目
總表（點名表）（影本），在學學生人次已達一一六人次。證人吳映嬅亦證稱：伊於
八十五年六月二十五日上午依據點名冊製作學生名冊，包括舊生已在上課及新生已交
錢未上課，人數約一一六人……名冊必須與老師一起點名，不可能作假……新生一定
會有繳費或定金，舊生有時會晚二、三堂才繳費，所提的舊生有可能沒繳費但最後都
會補繳云云。至吳映嬅謄寫之點名冊，雖僅載一一三名學生，但此係謄寫之時間緊迫
，未經覆檢，因而漏填「陶土班劉子豪」、「美術班孫霈娟」、「美語先修班黃毓婷
」等三名學生，嗣後與丙○○會算之結果，六月二十五日當時學生之人數，確為一一
六人無誤等情，並據證人吳映嬅證實，復有說明書二紙，收費憑單，退費單影本共七
紙附卷可稽。堪認甲○○所盤讓之學生人次，並無不足之情形。縱如丙○○所稱，甲
○○於八十五年六月二十五日交付伊之學生人次僅一一三人次，扣除其中已流失之學
生、未正式入園就讀、心算班重複列舉或未繳費之學生共十人次，學生人次未達一一
六人次云云。惟按權利之行使，不得以損害他人為主要目的；行使債權，履行債務，
應依誠實及信用方法，民法第一百四十八條第一項、修正前第二百十九條定有明文。
系爭和解書所載盤讓學生一一六人次之數目，乃本諸甲○○之核算，並無特別重要之
意義，或多或少之些微差距，並不足以影響系爭和解契約之成立及內容，即使事後核
算有二、三人之差距，對丙○○言，損害極小，以此些微差距而主張和解契約無效，
對甲○○而言則損害極大，顯屬權利濫用。另本件兩造前開和解書係約定：「學費收
支以八十五年六月三十日以前歸乙方（即甲○○），八十五年七月一日以後學費收支
歸甲方（即丙○○）……學費預收部份在七月一日以後，須退還甲方」，雙方就學生
學費收入之歸屬已約定清楚，則未正式入園就讀之學生既已繳費，未繳費之學生已就
讀，園方即對之有學費請求權，此種情形於兩造並無損害，自不能將之剔除在外。至
於八十五年六月二十五日方入園之新生，雖與和解書內所載「盤讓學生人數以八十五
年六月二十四日一一六人次」不合，惟對丙○○而言，屬有益無損，依誠實信用原則
，亦應將之列計在內，方屬合理。按當事人互相表示意思一致者，無論其為明示或默
示，契約為成立，民法第一百五十三條定有明文。依上開和解書所載，本件兩造就系
爭和解，其標的、金額、期限，雙方當事人意思表示業已一致，其和解契約即為成立
。上訴人雖主張，雙方有約定兩造就該和解書所擬之內容，須兩造委任之律師審查確
認內容毋庸增刪時，和解始生效力等語。惟經核卷附之和解書並無此項約定或附款，
而據當時在場之證人乙○○到場證稱：「……當時並沒說要讓律師看過沒異議才算數
……」，顯不足以認定兩造之和解契約附有上開停止條件。至於執筆書寫和解書之證
人王淑美於第一審到場亦僅證稱：「……寫完後說要給律師看過……和解內容增加字
是在六月二十五日加的，我加時有說若不同意則無效，被告（即丙○○）同意，原告
（即甲○○）不同意，我只好拿原本回去，用影印的拿給他們……六月二十四日寫的
，當時我先生已出國，有拿給雙方看，簽名蓋章是雙方蓋的，有說要拿給律師看，若
同意則隔天來交錢，若有問題我就不管了……原本放在我那裏，給他們影本，我以為
只有原本才可以成立和解，我不知影本也可成立」。顯難認兩造對所主張雙方約定兩
造就該和解書所擬之內容，須兩造委任之律師審查確認內容毌庸增刪時，和解始生效
力之情事，即兩造系爭和解，有明確之意思表示及意思表示合致之情形，自不得遽認
上開和解契約附有此項停止條件（至於證人莊源榮於八十五年六月二十四日已出國不
在場，並未親眼目睹耳聞，其證言尚不足為憑，爰不予置論，併此明）。因之，甲
○○不同意將該和解書內容第六項增加「包括乙方對甲方自訴詐欺，告訴毀損、恐嚇
案件，應拋棄一切民事請求，甲方不得反告」等語，並不能影響已成立和解契約之效
力，丙○○自仍負有依和解契約履行之義務。至於證人王淑美嗣於受命法官行準備程
序時雖證稱：「和解不成立，因當場點的人數不夠」云云。然查，前開學生名冊係證
人吳映嬅於八十五年六月二十五日始依原始資料謄寫交付與丙○○，已如前述，則兩
造於八十五年六月二十四日訂立系爭和解書時，並無學生名冊可供清點至為明顯，足
徵證人王淑美前開所為證詞，尚非有據，自不足採為丙○○有利之證據。又丙○○所
舉證人黃宗興及蔡吳美雲分別證述：「和解之情形，和王淑美說的一樣，有說一一六
人數不夠，和解就不成立」、「當時有說人數要有一一六人，也要經律師看過」等語
，依其二人之證詞，和解情形既同王淑美所述，則亦均應不足採信。查，本件「愛愛
學園」於八十五年六月二十四日之學生人次係一一六人次無訛，已如前述，又丙○○
主張原判決附表一所列之物，已被搬走或毀損云云，並提出其於八十五年六月二十五
日拍攝「愛愛學園」設備之現場相片為證，此為甲○○所否認，惟丙○○提出之該照
片，係八十五年六月二十五日所拍攝，尚不能證明同年月二十四日成立和解時無該附
表所列之物，丙○○抗辯兩造所為之和解，係受甲○○詐欺學生人數達一一六人次，
且以為原判決附表（一）所列之物仍在，而陷於錯誤而達成，應予撤銷和解等語，亦
屬無據。從而，丙○○所為撤銷和解之抗辯，即屬不足採取。又兩造和解書約定：「
學費收支以八十五年六月三十日以前歸乙方（即甲○○），八十五年七月一日以後學
費收支歸甲方（即丙○○）……學費預收部份在七月一日以後，須退還甲方」等語。
核該和解書中所謂學費「收」，僅係指學生因上課所交付之學費，學費之「支」，則
非指勞健保費用，而係指老師薪水、教材、餐費，二者全然不同。至於稅金部分，因
為甲○○原來係以一百六十萬元盤讓丙○○之愛愛學園，嗣於八十五年六月二十四日
和解時，甲○○之所以同意以九十六萬元和解，係因有部分應由其負擔之稅金，已於
一百六十萬元中扣除而折成九十六萬元。換言之，和解書上稱「九十六萬元正，包括
所有稅金」云云，係指甲○○可拿清九十六萬元，丙○○主張抵銷之稅金，和解時已
包括算入，故自一百六十萬元降為九十六萬元和解，是丙○○主張該勞健保費及稅捐
予以抵銷，應非有理由。至於丙○○所舉證人即其父黃福川雖到庭證稱：稅金及勞、
健保費有寫說由甲○○負擔云云，即與事實不符，亦難採為丙○○有利之證據。再者
，依系爭和解契約，丙○○應於八十五年六月二十五日、同年七月五日各給付甲○○
三十萬元、同年七月十五日給付甲○○三十六萬元；甲○○於同年六月三十日辦理移
交「愛愛學園」於丙○○等情，依此付款約定，丙○○除於八十五年六月二十五日應
先給付甲○○三十萬元外，其餘款項之給付，均在甲○○辦理移交「愛愛學園」之後
。又兩造既因「愛愛學園」補習班之盤讓成立系爭和解，則關於「愛愛學園」之移交
，與『和解金』之給付間，即難謂無對價關係。丙○○以甲○○未盤點「愛愛學園」
原有設備（見一審卷第六頁和解內容一、原審上字卷第一五○頁上訴人提出之附表所
列物品）為由，主張同時履行抗辯，除丙○○應先付之三十萬元外，尚屬有據，惟丙
○○原盤交與甲○○如原判決附表（一）之設備中經受命法官勘驗現場尚有鞋櫃，電
話二支、一至四樓及地下室各有吊扇二個等物，至於籃球架已損害，應視為已不存在
，有勘驗筆錄在卷可稽，甲○○僅就原判決附表（二）之物有盤點與丙○○之義務，
又上開物品丙○○原盤交與甲○○時，並無規格，廠牌或數量之記載，是甲○○再盤
點還丙○○上開物品時，亦無從為規格之諭知。綜上，甲○○依據和解契約之法律關
係，請求丙○○給付其中三十萬元及自八十五年六月二十六日起，其中三十萬元及自
八十五年七月六日起，其中三十六萬元自八十五年七月十六日起，均至清償日止，按
年息百分之五計算之法定遲延利息，於法有據，應予准許；又丙○○提出同時履行之
抗辯，就甲○○給付三十萬元（自八十五年七月六日起）、三十六萬元（自八十五年
七月十六日起）本息部分，併為對待給付之諭知等詞。為其判斷之基礎。
查，依兩造所簽立之和解書載，「盤讓學生人數以八十五年六月二十四日一一六人次
」、「盤點原有所有的東西」等語（見一審卷六頁）觀之，兩造似約定以八十五年六
月二十四日當時「愛愛學園」學生人數一一六人次及原有設備為準，辦理移交，為兩
造和解重要之爭點。若有意思表示不一致，仍足以影響其和解契約之效力；或有錯誤
情形，亦非不得予以撤銷。次查，丙○○辯稱：「證人洪平朗於台灣高雄地方法院審
理王淑美搶奪案時，到庭證稱，我有講請其清點人數再和解，因反覆無常，我有講兩
方面有異議，則不成立。……我當時有講，若再有變化，則和解書不成立，係因為清
點人數問題。……甲○○於八十五年六月二十五日偕吳映嬅交付與伊之點名單，即學
生出席狀況一覽表，……姑不論該點名單內容之真偽，以甲○○所列總點名人一四五
人，而其中心算班每週上課二次，點名人為六四人，即心算班實際人次僅為三二人次
，一四五人僅扣除心算班重覆虛列之三二人，總人數僅剩一一三人，顯不足和解時所
定之一一六人，再甲○○所列每周三上課之美術班，其中林子元、謝政哲均已不就讀
，甲○○仍予計入，每週一上課之陶土班僅徐函萱一名報名，確定不開班，必須退費
，每週三上課之美語先修班蔡明達依記載未繳費，且該員另重複計入美語加強班，亦
未繳費。至於幼兒班劉子豪因係甲○○之親友之子，無庸繳費，不宜計入學生人數，
數學加強班戴偉華六月間已不就讀，且未繳費」等語（原審更(一)卷一四五頁反面、一
四六頁正面），則八十五年六月二十四日之學生人數究為若干，即有查明之必要，原
審僅憑證人吳映嬅之證詞，即認人數已達一一六人次，且未就上開丙○○之所辯，說
明其取捨意見，尚屬速斷。又上開學生人數若未達一一六人次，而該欠缺是否足以影
響兩造和解之效力（或須欠缺若干人次以上，始會影響兩造和解之效力），且是否為
權利濫用，亦有再事推求之必要。另丙○○辯稱：「證人黃福川證稱，（和解契約書
）經過律師看過沒問題才可以」（原審更(一)卷一四五頁正面）、「愛愛學園許多設備
已遭甲○○毀損或搬遷，已據房東蔡吳美雲證述明確……」（原審更(一)卷一四六頁反
面，一四七頁正面）各等語，為其重要之防禦方法，且攸關本件和解契約之效力，原
審恝置未論，亦屬可議。再者，給付判決主文必須明確，始能執行。原判決命甲○○
所為之對待給付，未明確記載附表(二)所示物品之規格、品牌、種類、年份、數量，即
屬無法具體確定，自無法執行。縱該物品原係從丙○○處取得，亦無規格、品牌、數
量之記載屬實，亦應記載其得足以特定之特徵，否則仍無從執行。原判決此部分之諭
知，自有未洽。兩造上訴論旨，指摘原判決其各自敗訴部分違背法令，求予廢棄，非
無理由。原審既依丙○○同時履行之抗辯，命甲○○為對待給付，即毋庸廢棄第一審
判決，案經發回，併予指明。
據上論結，本件兩造上訴均為有理由。依民事訴訟法第四百七十七條第一項、第四百
七十八條第一項，判決如主文。
中      華      民      國    八十九    年      七      月    二十一    日
                              最高法院民事第三庭
                                  審判長法官  范  秉  閣
                                        法官  朱  建  男
                                        法官  許  澍  林
                                        法官  鄭  玉  山
                                        法官  李  慧  兒
      右正本證明與原本無異
                                              書  記  官
中      華      民      國    八十九    年      八      月      八      日


司法院資訊處製作；財團法人民間司法改革基金會備份。
